臺灣雲林地方法院民事判決     
110年度六簡字第43號
原      告  蔡慧伊  
訴訟代理人  曾順德  
被      告  賴江河  
訴訟代理人  何立斌律師
上列當事人間給付票款事件，於中華民國111年2月8日言詞辯論
終結，本院判決如下：
    主  文
被告應給付原告新台幣530,000元，及自如附表所示之利息起算
日起至清償日止，按年息6%計算之利息。
訴訟費用由原告負擔。
本判決得假執行。被告如以新台幣530,000元為原告預供擔保，
得免為假執行。
    事  實  及  理  由
一、原告起訴（被告對支付命令異議，視為起訴）主張：
  ㈠原告持有被告簽發於如附表所示之支票1張（下稱系爭支票）
    ，詎屆期經提示無法兌現，雖經一再催討，亦置之不理。
　㈡被告賴江河與其子賴聖全因公司資金需求，以及房貸壓力過
    大，於民國108年1月15日至108年10月24之間，無息借款金
    額達9,992,600元，賴聖全因無力償還，所以拿賴聖全的不
    動產及系爭支票清償積欠之債務。
　㈢被告賴江河不斷修改其陳述，從偷印章及支票，現在又說是
    借票，不斷修改其陳述行為不予採信。系爭支票若有問題，
    何以不報警或止付，現在才說系爭支票有問題。　
　㈣爰聲明：如主文第1、2項所示。　
二、被告抗辯意旨：
  ㈠系爭53萬元支票，原告不得享有該支票之權利：
　⑴被告於107年2月8日借款150萬元予被告兒子賴聖全，108年6
    月24日借款58萬5千元、108年11月21日借款106萬6400元、1
    08年12月間借款290萬元予賴聖全。
　⑵原告曾開立3紙支票（合計220萬元）交付予賴聖全，賴聖全
    持之交付被告向被告借款，資為清償之擔保，該3紙支票均
    跳票，被告另案持3紙支票向原告起訴要求給付票款（鈞院
    虎尾簡易庭110年度虎簡字第5號，該案尚未審結，下簡稱虎
    尾簡案件）。觀之原告於該案答辯稱：「這3張支票是我借
    賴江河之子賴聖全使用」暨該案訴訟繫屬前被告聲請對原告
    假扣押裁定（鈞院109年度司全字第155號），原告提出異議
    稱「本人（原告）委託賴聖全先生付高額利息給賴江河…因
    為利息過高有限賴江河先生協調如何支付本金，他（賴江何
    ）沒有正面回應」，足證原告開立該3紙支票交付予賴聖全
    ，賴聖全持向被告借款，資為清償借款之擔保。
　⑶系爭53萬元支票雖其上蓋有被告賴江河之印章，惟係賴聖全
    盜用被告印章，賴聖全並自行填寫支票金額53萬元、發票日
    109年1月10日（均為賴聖全之字跡），持之行使並交付予原
    告。原告於虎尾簡案件答辯狀稱：「賴江何有開一張53萬元
    的支票納兒子賴聖全使用，賴江河委託他兒子賴聖全去借錢
     ，所以賴聖全就向我借錢匯款給賴江河…」云云。惟查， 
    從上開被告匯借予賴聖全款項，足證被告饒富資財，尤以該
    53萬元支票發票日期109年1月10日以觀，被告於前一個月即
    108年12月間才借3筆合計290萬元予賴聖全，賴聖全於109年
    1月10日前後持續清償利息予被告，被告殊無委託賴聖全去
    借錢之必要，被告與賴聖全之間根本無委託借款之法律關係
    ，反而是原告委託賴聖全向被告借款，此足認該53萬元支票
    係賴聖全盜用賴江河之印章，並自行偽填金額，然後交付予
    原告。且原告明知係自無權處分人即賴聖全之手取得系爭支
    票，依票據法第14條第1項之規定，不得享有票據之權利。
　⑷原告前曾於提出出異議狀稱，其向被告借款付高額利息，協
    調清償事宜，被告未予正面回應，是以被告殊無委託賴聖全
    借錢之必要，被告與賴聖全無委託借之法律關係，反而是原
    告委託賴聖全向被告借款，倘賴聖全不構成偽造支票，惟系
    爭支票於被告與賴聖全間洵有被告無委託借款法律關係之抗
    辯，該抗辯情事，從告提出之異議狀及原告在虎尾庭案件提
    出賴聖全清償利息予被告之資料以觀，原告顯然知情，原告
    係基於惡意取得系爭支票，依票據法第13條第1項但書之規
    定，被告得以上開抗辯情事對原告，原告仍不得享有該53萬
    元之支票權利。
  ㈡退萬歩言之，倘賴聖全不構成偽造支票，然依據證人賴聖全
    於虎尾簡案件陳述：「（被告蔡伊慧知道你會將票交給你父
    親去周轉嗎？）知道」、「（蔡慧伊訴訟資料幾乎都跟你有
    關，是不是你提供給被告蔡伊慧的？）是的」，蔡慧伊知悉
    賴聖全資金狀況困窘，周轉借貸度日，該案3紙金額合計220
    萬元，蔡慧伊既係借票給聖全使用，蔡慧伊知道借票給賴聖
    全會將票交給被告賴江河去周轉，賴聖全會拿到被告賴江河
    借貸周轉予賴聖全的款項，蔡慧伊亦知道被告賴聖全清償予
    被告賴江河借款「利息」而已，並未清償借款本金，被告賴
    江河實無委託賴聖全去借錢之必要，亦豈有反向資力困窘之
    「債務人賴聖全」借貸而開具所謂53萬元支票予賴聖全，依
    票據法第13條第1項但書之規定，該53萬元支票執票人即原
    告蔡慧伊，顯然知悉發票人賴江河與被告前手賴聖全之票據
    抗辯事由，執票人即原告蔡慧伊自係惡意取得該53萬元票據
    ， 被告得以上開抗辯情事對抗原告，原告不得享有該53萬
    元支票之權利。
  ㈢原告於虎尾簡案件答辯稱其借予賴聖全金錢云云，然觀之其
    於該案所提出之匯款紀錄，匯款人係「曾順德」並非原告，
    顯係無對價而自賴聖全取得系爭支票，依票據法第14條第2
    項之規定，不得享有優於前手即賴聖全之權利。而賴聖全對
    被告賴江河並無債權，賴聖全並無系爭支票票據權利，原告
    即為系爭53萬元支票之票據權利。　
　㈣原告於111年2月9日庭呈賴聖全帳號匯款至帳號末5碼14057號
    ，該末5碼帳戶經被告核對，即為系爭53萬元支票所屬被告
    賴江河於台企銀支票帳戶帳號，各該賴聖全匯至賴江河於台
    企銀支票帳戶帳號款項50萬元（108年12月25日）、15萬元
    （108年12月26日）、10萬元（108年12月25日）等係因蔡伊
    慧於虎尾簡案件中主張稱賴聖全借用被告賴江河支票做生意
    ，賴聖全於各該對應支票發票日屆至前必須將支票項匯入被
    告賴江河支票帳戶以資賴聖全之客戶提示兌領（俗稱借票）
    。證人賴聖全亦於虎尾簡案件證稱在支票屆期前會將票款匯
    入賴江河支票帳戶供賴聖全生意往來客戶提領，此則顯見各
    該賴聖全匯款至被告賴江河於台企銀支票帳戶末5碼14057帳
    號款項50萬元、15萬元、10萬元等根本是由賴聖全做生意之
    往來客戶兌領支票款項，被告賴江河支票帳戶支票豈會由被
    告賴江河提示兌領？而見原告所稱賴聖全將上開50萬元、15
    萬元、10萬元等各該款項匯交給賴江河使用云云，誠屬張冠
    李戴，並說明如下：
　⑴賴聖全匯款至被告賴江河於台企銀支票帳戶款項50萬元（108
    年12月25日）於108年12月25日同日供支票帳戶票號0000000
    支票兌領。由此可見，該50萬元絕非交被告賴江河使用，而
    係賴聖全將支票款項匯入賴江河支票帳戶以資賴聖全做生意
    之往來客戶兌領。
　⑵賴聖全匯款至被告賴江河於台企銀支票帳戶款項15萬元（108
    年12月26日）於108年12月26日同日供支票帳戶票號0000000
    支票兌領。由此可見，該15萬元絕非交被告賴江河使用，而
    係賴聖全將支票款項匯入賴江河支票帳戶以資賴聖全做生意
    之往來客戶兌領。
　⑶賴聖全匯款至被告賴江河於台企銀支票帳戶款項10萬元（108
    年12月24日）於108年12月24日同日供支票帳戶票號0000000
    支票兌領。由此可見，該10萬元絕非交被告賴江河使用，而
    係賴聖全將支票款項匯入賴江河支票帳戶以資賴聖全做生意
    之往來客戶兌領。　
　⑷本件被告抗辯依據票據法第15條、第13條第1項但書，以及票
    據法第14條第2項（抗辯原告蔡慧伊無對價自賴聖全取得系
    爭53萬支票），不得享有系爭53萬元支票權利。
　㈣聲明：⑴原告之訴駁回；⑵訴訟費用由原告負擔；⑶如受不利判
    決，願供保免為假執行。
四、兩造之爭點：
  ㈠系爭支票是否為訴外人賴聖全盜蓋印章、填寫金額、發票日
    而為偽造？
  ㈡原告是否以無對價取得系爭支票，不得享有優於前手之權利
    ？
  ㈢被告以票據法第13條第1項但書，以及票據法第14條第1、2項
    等抗辯，拒絕履行票據上之義務，有無理由？
五、得心證之理由：
  ㈠按「票據乃文義證券及無因證券，故票據上之權利義務，悉
    依票上所 載文義定之。與其基礎之原因關係各自獨立。票
    據上權利之行使，不以其原因關係存在為前提，從而執票人
    行使票據上權利時，就其基礎之原因關係確係有效存在，並
    不負舉證責任，反之，若票據債務人以自己與執票人間所存
    抗辯之事由，對抗執票人，依票據法第13條規定意旨觀之，
    固非法所不許，惟應由票據債務人就該抗辯事由負舉證責任
    。（最高法院92年度台簡上字第29號判決參照）本件被告抗
    辯其未簽發系爭支票、原告係惡意取得系爭支票乙節，自應
    由原告負舉證責任。本件原告主張之事實，已據其提出系爭
    支票、退票理由單、台灣土地銀行匯款申請書、銀行帳戶交
    易明細、轉帳交易結果通知3紙等為證，堪信屬實，被告以
    上詞為辯，是否有理由，茲就上開爭點分述如下：
  ㈡系爭支票是否為訴外人賴聖全盜蓋印章所偽造？
  ⑴次按，支票為無因證券，僅就支票作成前之債務關係，無庸
    證明其原因而已。至該支票本身是否真實，即是否為發票人
    所作成，即應由支票債權人負證明之責，此觀民事訴訟法第
    277 條規定之法理至明。又發票人欄之印章如為真正，即應
    推定該支票亦屬真正。申言之，得據以判斷該支票係為發票
    人作成。倘主張其印章係被盜用時，則被盜用之事實，按諸
    舉證責任分配之原則，轉應由為此主張者負舉證責任。最高
    法院50年台上字第1659號判例、70年度台上字第4339號判決
    參照。是發票人主張票據係偽造，且對於支票上簽名或印章
    之真正有爭執者，仍應由執票人負舉證責任。反之，如發票
    人對於支票上之簽名或印章之真正不爭執，僅主張印章係被
    盜用，則就此變態之事實，即應由發票人負舉證責任。
　⑴經查，訴外人賴聖全於虎尾簡案件中證稱：「（被告【下均
    係指原告蔡慧】是否持有一張53萬元的支票，而發票人是原
    告【下均係指被告賴江河】？）知道」、「（為何被告會有
    這張票？）因為被告他要幫我，所以借我53萬元，我就借我
    爸爸的票，我有經過我父親同意」、「（原告主張說這張票
    是你自偷開的，沒有經過原告同意，為何跟你說法不同？）
    我如果是偷開的話，我第一張他就會說是偷開的，為何我開
    那麼多張，每張都兌現，他都沒有爭執，其中兩張沒有兌現
    部分，原告才說是我偷開的，我這有佐證，我爸爸跟人調解
    的部分，這張支票也是開給其他人的，這也是他們調解，我
    在支付」、「（這張53萬元支票上面印章是不是你蓋的？）
    我爸爸自己開的，我要經過爸爸蓋章才能夠出去，因為印章
    都在我爸爸身上。」、「（支票上面的金額及日期都是你寫
    的？）是的」、「（你剛剛說支票有開給其他人，這些支票
    是不是你去借票週轉的）我這裡有證明，包括廠商的出貨，
    就是我爸爸有同意我開票給布商，才會有這調解，不然調解
    的部分，我為什麼要去付。」等語（虎尾簡卷第454-456頁
    ）。可證，系爭支票由被告蓋章後授權賴聖全填寫發票日期
    及金額，被告辯稱系爭支票乃訴外人賴全盜蓋印章偽造，難
    以逕為採信。
　⑵又被告不否認有多次交付其他支票給訴外人賴聖全使用之情
    事，而完成發票行為須具備付款銀行印製之支票紙本、發票
    人印章，此均非一般人可以輕易取得，被告辯稱系爭支票乃
    訴外人賴聖全偽造，然就賴聖全係何時，以何方法取得並加
    以偽造，均未提出確實證據證實，亦難逕信。
　⑶若系爭支票乃訴外人賴聖全偽造，被告並不知情，其本無讓
    票據兌現之意，故未同意之支票才會退票。何以賴聖全證稱
    除系爭支票未兌現外，尚有一張支票未兌現，而被告願與持
    票人調解成立等語。查被告確曾與另一持票人調解成立，此
    有本法官參與調解之109年度六簡字第210號調解筆錄在卷可
    參（審理卷第48頁），是從賴聖全與被告間為父子之至親關
    係，實無以不實之事實坑害被告之可能，且被告曾多次交付
    其所簽發（蓋章）之支票供賴聖全使用等節，可認賴聖全前
    開證述之言，應屬真實可信，被告辯稱系爭支票係偽造云云
    ，殊難採信。是被告辯稱原告自無處分權之人即賴聖全之手
    取得系爭支票，依票據法第14條第1項之規定，不得享有票
    據之權利，應無所據。
  ㈢原告是否以無對價或顯不相當之對價取得系爭支票？不得享
    有優於前手之權利？
  ⑴票據行為屬於無因行為，就簽發票據之原因關係，執票人不
    負舉證責任，但如果票據債務人主張執票人取得票據，是以
    無對價或顯不相當對價取得，應由該票據債務人負舉證責任
    ，最高法院85年度台上字第286 號判決參照。
  ⑵首先要確立，何人為原告之前手？原告之前手取得系爭支票
    有無支付相當之對價？　　
　①被告抗辯原告所提出之匯款紀錄，匯款人係「曾順德」並非
    原告，顯係無對價而自賴聖全取得系爭支票，依票據法第14
    條第2項之規定，不得享有優於前手即賴聖全之權利等語。
　②經查，依原告提出之臺灣土地銀行匯款申請書（審理卷第8頁
    ），可知原告之訴訟代理人（即原告之配偶）曾順德曾於10
    8年2月21日匯款50萬元予賴聖全，而匯款代理人為原告蔡慧
    伊。基此，可認曾順德與交付系爭支票之賴聖全有資金往來
    關係，曾順德難謂無支付相當之對價取得系爭支票，而曾順
    德取得系爭支票後以交付方式轉讓於原告，然後由原告背書
    提示兌領系爭支票，而遭退票。可證曾順德為原告之前手，
    並非賴聖全，而原告之前手曾順德既已支付相當之對價，從
    賴聖全處取得系爭支票，縱原告未支付對價予曾順德，而從
    曾順德取得系爭支票，然依票據法第14條第2項「無對價或
    以不相當之對價，不得享有優於前手之權利」之規定，原告
    非不得享有等同於其前手曾順德之權利，被告辯稱原告不享
    有票據上之權利，亦無可採。
  ㈣原告是否惡意取得系爭支票？
　⑴系爭支票既非賴聖全所偽造，已如前述，而被告亦曾多次交
    付其所簽發之支票予賴聖全，供其向外借貸資金周轉使用。
    換之言，被告基於發票人地位，有無條件擔保其所簽發支票
    均能兌現之義務，然系爭支票既無證據可以證明係賴聖全所
    偽造，或被告完成發票行為後由賴聖全竊取後再交付曾順德
    向其調取現金，而原告或原告之前手曾順德皆知悉其事（知
    悉其無權處分），難謂原告取得系爭支票係基於惡意。
　⑵又被告以賴聖全在虎尾簡案件中證稱：原告蔡慧伊所提出之
    資料都與賴聖全有關，都是賴聖全提供給原告蔡慧伊的乙節
    ，而縱原告及原告之前手曾順德有被告所稱知悉賴聖全與其
    父親即被告賴江河（發票人）之間有金錢借貸關係，賴聖全
    積欠被告之金額頗多，且僅足夠資力支付「利息」之事實，
    但此僅係證明原告可能知悉賴聖全資力不佳而已，然不能證
    明原告收受系爭支票時已知悉其事，且被告既未能證明原告
    事前知悉賴江河、賴聖全間授受系爭支票乃欠缺原因關係，
    或者事前知悉賴江河有足以對抗賴聖全之抗辯事由，猶仍執
    意收受系爭支票，是被告自不得將其對賴聖全間（直接前後
    手）之抗辯事由，轉而對抗系爭支票之執票人即原告。
　㈤末按「在票據上簽名者，依票上所載文義負責。」票據法第5條第1項定有明文。被告既為系爭支票之發票人，自應依同法第126條之規定，依照支票之文義擔保支票之支付。從而，原告本於票據之法律關係，請求被告給付53萬元，及自附表所示之利息起算日起至清償日止，按年息百分之6計算之利息部分，為有理由，應予准許。
  ㈥本件係依民事訴訟法第427 條第1 項適用簡易訴訟程序所為
    之判決，爰依職權宣告假執行。並同時諭知被告得提供擔保
    金額免為假執行之宣告。
六、訴訟費用負擔之依據：民事訴訟法第78條。
中　　華　　民　　國　　111 　年　　2 　　月　　24　　日
                  臺灣雲林地方法院斗六簡易庭
                          法  官　陳定國
以上正本證明與原本無異。
如不服本判決，應於送達後20日內，向本院斗六簡易庭提出上訴
狀並表明上訴理由，如於本判決宣示後送達前提起上訴者，應於
判決送達後20日內補提上訴理由書（須按他造人數附繕本）。
中　　華　　民　　國　　111 　年　　2 　　月　　24　　日
                          書記官  黃鷹平
附表：
編號 發票日期 支票號碼 票面金額 利息起算日 1 109.1.10 AC0000000  53萬元 110.01.09